【裁判字號】    98,消債更,44
【裁判日期】    980123
【裁判案由】    聲請更生程序
【裁判全文】
臺灣高雄地方法院民事裁定            98年度消債更字第44號
聲  請  人  甲○○
代  理  人  徐豐益律師
    主  文
聲請駁回。
聲請費用由聲請人負擔。
    理  由
一、聲請意旨略以：聲請人有不能清償債務之情事，前已提出債
    權人清冊，以書面向最大債權金融機構板信商業銀行（下稱
    板信銀行）請求共同協商債務清償方案，於民國95年12月11
    日協商成立，自96年1 月起，分100 期，利率4.53％，每月
    償還新臺幣（下同）25,319元，惟因聲請人每月扣除生活上
    必要之支出、扶養母親及弟弟之生活費用，尚須負擔房租，
    及籌措償還私人債務等，聲請人實已無力長期清償上開協商
    金額而毀諾，此顯非可歸責於己之事由致履行有重大困難，
    且無擔保或無優先權之債務總額未逾1,200 萬元，復未經法
    院裁定開始清算程序或宣告破產，爰聲請更生云云。
二、按「聲請更生或清算不合程式或不備其他要件者，法院應以
    裁定駁回之，但其情形可以補正者，法院應定期間先命補正
    」，消費者債務清理條例第8 條定有明文。又「債務人與金
    融機構協商成立者，不得聲請更生或清算。但因不可歸責於
    己之事由，致履行顯有重大困難者，不在此限」；「本條例
    施行前，債務人依金融主管機關協調成立之中華民國銀行公
    會會員辦理消費金融案件無擔保債務協商機制與金融機構成
    立之協商，準用前項之規定」，復為消費者債務清理條例第
    151 條第5 項、第6 項分別定有明文。衡諸債之關係，係以
    當事人間之信賴關係為基礎，為社會經濟組織之重要支柱，
    故當事人於以法律行為追求自己之利益之際，亦應顧及對方
    之利益，並考量債權債務在社會上之作用，本於誠實及信用
    之原則，行使債權及履行債務。是對於已陷入經濟上困境之
    消費者，若任其於惡性循環之債務窘境中自生自滅，將衍生
    嚴重之社會問題，難以維持安定之社會經濟秩序，故為兼顧
    債權人、債務人雙方之利益，對陷於經濟上困境之消費者，
    乃允其於消費者債務清理條例施行後，得選擇以重建型之更
    生程序或清算型之清算程序清理其債務，藉以妥適調整債務
    人與債權人及其他利害關係人間之權利義務關係，保障債權
    人獲得公平受償，並謀求消費者經濟生活之重建復甦機會。
    惟對於已與金融機構協商成立，或於本條例施行前，已依金
    融主管機關協調成立之中華民國銀行公會會員辦理消費金融
    案件無擔保債務協商機制與金融機構成立協商之債務人，若
    非因不可歸責於己之事由，致履行顯有重大困難，僅係為圖
    謀減免債務，而不為債務之履行，自有違債權契約為誠信契
    約之本旨，故依消費者債務清理條例第151 條第6 項準用同
    條第5 項前段之規定，不得聲請更生或清算，始能避免肇致
    道德危險。次按聲請更生或清算不合程式或不備其他要件者
    ，法院應以裁定駁回之，但其情形可以補正者，法院應定期
    間先命補正，消費者債務清理條例第8條亦有明文規定。
三、經查：
  (一)、聲請人於95年12月11日依「中華民國銀行公會會員辦理消
      費金融案件無擔保協商機制」與各債權銀行協商成立，當
      時其積欠銀行之總債務為2,105,561 元，每月應繳金額25
      ,319 元 ，有協議書及無擔保債務還款計劃表影本1 份附
      卷可證，合先敘明。
  (二)、本件聲請人具狀聲請更生，雖同時提出財產歸屬資料清單
      、財團法人金融聯合徵信中心當事人綜合信用報告、財產
      及收入狀況說明書、95及96年度綜合所得稅各類所得資料
      清單、債權人清冊、前置協商退件通知函、戶籍謄本、吳
      麗華、李彥輝等人之95及96年度綜合所得稅各類所得資料
      清單及全國財產稅總歸戶財產查詢清單、家族系統表、電
      信費帳單、水電費收據、李彥輝註冊收據及午費收據、房
      屋租賃契約、薪資單、借據等到院，惟聲請人所檢附之上
      開資料，經核其內容仍未齊備，有命補正之必要，並業經
      本院分別於97年10月23日、11月13日、12月3 日裁定及通
      知命聲請人應予補正，且該裁定亦分別於97年10月28日、
      11月19日、12月8 日送達，有本院上開裁定及送達證書在
      卷可稽。而聲請人雖分別於97年11月6 日、12月16日向本
      院為補正，然綜觀其補正之內容，除有提出協議書、無擔
      保債務還款計劃表、汽車分期付款到期延滯息帳單、協商
      還款紀錄、吳麗華患有恐慌症、憂鬱性疾患等之診斷證明
      書、醫療費用繳費收據、房屋租賃契約等件，但關於其於
      95年12月11日依「中華民國銀行公會會員辦理消費金融案
      件無擔保協商機制」與各債權銀行協商成立後，有何因不
      可歸責於己之事由，致履行顯有重大困難之證明文件，則
      未補正。
  (三)、按「負扶養義務者有數人而其親等同一時，應各依其經濟
      能力，分擔義務」、「受扶養權利者，以不能維持生活而
      無謀生能力者為限。前項無謀生能力之限制，於直系血親
      尊親屬，不適用之。」、「因負擔扶養義務而不能維持自
      己生活者，免除其義務。但受扶養權利者為直系血親尊親
      屬或配偶時，減輕其義務。」、「扶養之程度，應按受扶
      養權利者之需要與負扶養義務者之經濟能力及身分定之。
      」，民法第1115條第3 項、第1117條、第1118條、第1119
      條分別定有明文。查聲請人為現役軍人，其薪資無須報稅
      ，故無綜合所得稅各類所得資料清單可提供，惟按其於96
      、97年度薪資轉帳紀錄及薪資單可知，其每月薪資分別為
      50,740元、52,465元，不包含年終獎金在內，其收入係逐
      年增加。其母吳麗華（45年3 月28日生），95及96年度並
      無所得收入，其名下財產有房屋、土地各1 筆，田賦2 筆
      ，價值總計1,999,615 元，足以應付生活上之必要開銷費
      用，實無須於自己名下之房屋外，另於高雄市○○區○○
      路8 號租屋之必要，而增加生活上無謂之開銷，故此部分
      之租金及扶養義務應予扣除。又聲請人主張扶養其弟李彥
      輝（85年9 月18日生），而其負扶養義務人第一順位為其
      直系血親尊親屬即母親吳麗華、父親李明山，聲請人則為
      第四順位之扶養義務人，而聲請人於負債之狀況下，本可
      減輕或免除其扶養義務。此外，聲請人並無其他特殊必要
      之支出（如重大傷病等），其本須以較低之標準生活而節
      忖開銷用以償債始符誠信，如以其住居之高雄市依內政部
      社會司所公佈之96年度最低生活費標準10,708元計算，且
      參酌96年度每人免稅額77,000元計算每人每月基本生活所
      需約6,500 元，聲請人每月收入扣除個人必要支出，縱加
      計扶養其胞弟及協商金額後，每月尚餘8,213 元（50,740
      －10,708－6,500 －25,319＝8,213） 。從而，本件聲請
      人並未具體釋明其有何生活陷於不能維持之情形，若聲請
      人實已於經濟上陷入困境，本應嘗試更為儉樸之生活，更
      何況聲請人本身既已入不敷出，依民法第1118條規定，理
      應減輕其扶養之義務，而不至於有何履行上之困難，因此
      ，聲請人無法履行協商條件，本院認為並無可採為不可歸
      責之事由。
  (四)、另參酌聲請人為民國68年6 月8 日出生，有卷附之戶籍謄
      本可參，正值青壯年，以聲請人前述之固定收入及支出剩
      餘情形，應可在未來相當期限內逐步將上開債務清償完畢
      。此外，聲請人目前每月遭法院扣薪17,812元，惟此部分
      之扣薪係用以償付聲請人上開所積欠之債務，並非額外之
      債務；故此部分雖遭扣薪，聲請人之總債務亦將減少，附
      此敘明。
  (五)、末者，本件聲請人倘認原協商條件過苛，尚得與其他債權
      人依「個別協商一致性方案」及「95年債務協商變更方案
      」等方式，再次進行解決債務之商談，併予說明。
四、綜上所述，本件聲請人前已與金融機構協商成立，且無不可
    歸責於己之事由致履行顯有重大困難，聲請人聲請更生，要
    與消費者債務清理條例第151 條第5 、6 項規定不符，且聲
    請人既未於期限內補正程式不備事項，應屬聲請更生之要件
    不備，且無從補正，依首揭條文之意旨，自應駁回其更生之
    聲請，爰裁定如主文。
中    華    民    國    98    年    1     月    23    日
                  民事庭  法  官  謝雨真
以上正本係照原本作成。
如不服本裁定，應於裁定送達後10日內，以書狀向本院提出抗告
，並繳納抗告費新臺幣1千元。
中    華    民    國    98    年    1     月    23    日
                         書記官  鄭翠蘭


司法院資訊處製作；財團法人民間司法改革基金會備份。
